臺灣雲林地方法院刑事判決　　　　　　　 96年度易字第267號
公　訴　人　臺灣雲林地方法院檢察署檢察官
被　　　告　甲○○
上列被告因侵占案件，經檢察官提起公訴（95年度偵字第4386號）
，本院判決如下：
    主  文
甲○○無罪。
    理  由
一、公訴要旨：
（一）起訴事實：被告甲○○於民國94年間，經張承均介紹，向
      丙○○購買車牌號碼0810-ND 號之自用小客車一部，惟買
      賣尚未成立前，先由甲○○承租使用，租期從94年12月19
      日起至95年2 月21日止。乃甲○○竟意圖為自己不法所有
      ，將前開車輛出賣與姓名年籍不詳之友人，並將所得價款
      侵占入己，嗣丙○○因追索車輛無著，始知上情。
（二）起訴法條：刑法第335 條第1 項之侵占罪嫌。
（三）起訴證據：
    1.被告甲○○偵查中之自白。
    2.告訴人丙○○偵查中之指訴。
    3.證人歐宜育、張承均偵查中之證述。
    4.汽車買賣合約書。
    5.協調證明書。
    6.車牌號碼0810-ND自用小客車汽車查詢資料。
    7.代保管條（契約）。
二、本院之判斷：
（一）證據能力部分：
    1.按證人、鑑定人依法應具結而未具結者，其證言或鑑定意
      見，不得作為證據，刑事訴訟法第158 條之3 定有明文。
      告訴人丙○○在偵查中之指訴，未經具結（95年度他字第
      1491號卷第12頁、95年度偵字第4386號卷第10頁至第11頁
      ），自無證據能力，不得為本案證據。
    2.次按被告以外之人於偵查中向檢察官所為之陳述，除顯有
      不可信之情況者外，得為證據，刑事訴訟法第159 條之1
      第2 項定有明文。證人歐宜育、張承均在檢察官偵訊時，
      業經檢察官查明與被告有無親屬關係，並告知具結義務及
      偽證之處罰後，命具結以擔保其證言之真實性。另實務運
      作，偵查中檢察官向被告以外之人所取得之陳述，原則上
      均能遵守法律規定，不致違法取供，該證人於偵查中向檢
      察官所為之證言，並無顯不可信之情事，自有證據能力，
      得為本案證據。
    3.至其餘公訴人所提出之書面證據，被告於本院行準備程序
      時表示同意作為證據使用，且被告迄言詞辯論終結前亦未
      聲明異議，本院審酌該等書面供述證據之取得過程並無瑕
      疵，與本案待證事實間復具有相當之關聯性，以之為本案
      證據尚無不當，自得採為證據，合先敘明。
    4.證人丙○○經本院3 次合法傳喚，均無正當理由未到，嗣
      經本院分別依刑事訴訟法第178 條第1 項規定，科處罰鍰
      新臺幣（下同）5 千元、3 萬元，並命警拘提，均未能令
      其到庭，本院認為此項證據屬刑事訴訟法第163 條之2 第
      2 項第1 款所列，不能調查之證據，併此敘明。
（二）實體部分：
    1.按犯罪事實應依證據認定之，無證據不得認定犯罪事實。
      又不能證明被告犯罪者，應諭知無罪之判決，刑事訴訟法
      第154 條第2 項、第301 條第1 項分別定有明文。次按刑
      事訴訟法第161 條第1 項明定：檢察官就被告犯罪事實，
      應負舉證責任，並指出證明之方法。因此，檢察官對於起
      訴之犯罪事實，應負提出證據及說服之實質舉證責任。倘
      其所提出之證據，不足為被告有罪之積極證明，或其指出
      證明之方法，無從說服法院以形成被告有罪之心證，基於
      無罪推定之原則，自應為被告無罪判決之諭知，最高法院
      92年臺上字第128 號判例意旨可資參照。另按刑法上侵占
      罪之成立，以擅自處分自己持有之他人所有物，或易其持
      有為所有，而逕為所有人之行為，為其構成要件，其行為
      態樣雖各有不同，要必具有不法所有之意圖，方與本罪構
      成之要件相符，最高法院19年度上字第1052號判例意旨亦
      可參照。
    2.訊據被告甲○○固坦承94年間，經由張承均介紹，向丙○
      ○購買車牌號碼0810-ND 號自用小客車，並於95年4 月間
      ，將車輛轉賣給不詳姓名年籍之友人等情，惟堅詞否認有
      侵占車輛之不法意圖，並辯稱：當時經由張承均介紹，前
      後購買三部車，丙○○的是最後一輛，廠牌是TOYOTA；另
      外二輛廠牌都是三菱，其中一部是歐宜育的、一部是黃喬
      農的。本件卷附之汽車買賣合約書、代保管條是與歐宜育
      買賣三菱車輛時所簽立，與丙○○交易TOYOTA車時並沒有
      簽這些文件。當時三部車輛，都是交易權利車，就是車主
      辦理動產擔保分期付款後，車輛交給被告使用，並由被告
      負責繳納前三期分期付款款項，嗣後被告可繼續使用車輛
      到抵押權人取回車輛為止。三部車輛取得後都轉手將使用
      權讓給別人，其中二部後來被債權銀行拖回去。被起訴的
      這部TOYOTA車，是丙○○家人要求牽回去，被告只好向朋
      友買回來交還丙○○。本件雙方是交易車輛之使用權利並
      無租賃關係存在，被告亦係將車輛使用權轉讓給別人而已
      ，並無侵占車輛或車款等語。
    3.而按被告之自白不得作為有罪判決之唯一證據，仍應調查
      其他必要之證據，以察其是否與事實相符，刑事訴訟法第
      156 條第2 項定有明文；又犯罪事實之證明，不論係直接
      證據或間接證據，須於一般人均不致有所懷疑而得確信其
      為真實之程度，始得據為有罪之認定，倘其證明尚未達於
      此程度而仍有合理懷疑存在時，本諸無罪推定之原則，自
      應為被告無罪之判決，故附加於自白之佐證，亦須達於無
      合理懷疑之程度，且非只增強自白之可信性為已足，仍須
      具備構成犯罪要件事實之獨立證據，亦即除自白外，仍應
      有足可證明犯罪之必要證據，因此，無被告自白之案件，
      固應調查必要之證據，即已有被告自白之案件，亦須調查
      其他必要之證據，以察其是否與事實相符。本件被告於偵
      查中雖承認侵占，並請求從輕發落（95年度偵字第4386號
      卷第25頁），但在坦承之前的偵查程序中被告仍稱：「（
      問：車子是否你牽走的？）答：是，我有繳價金每輛1 萬
      5 千元給張承均，是購買權利車，實際車權是丙○○的」
      、「（問：這代保管條是否你所簽？）答：是」、「（問
      ：既然是代保管的，你又把車子遺失不明，你就是侵占？
      ）答：我是在95年4 月間賣給朋友，我牽到高雄給朋友，
      代保管條是94年12月簽的」、「（問：既然是代保管你又
      賣掉，就是侵占？）答：我承認有侵占，請從輕發落」（
      95年度偵字第4386號卷第24頁至第25頁），則被告對於犯
      罪事實並非全然自白，亦可認定，再者其自白是否與事實
      相符，仍須有其他必要證據，不能僅因有被告自白，即認
      為被告罪證屬實。
    4.證人歐宜育於偵查中雖稱：車輛是交給甲○○保管，因為
      甲○○一個月後要買，所以付1 萬元押金後先交給他開，
      但甲○○開走就沒回來（95年度偵字第4386號卷第24頁）
      ，惟並未提到雙方有何租賃關係存在之情形。另證人張承
      均於偵查中雖稱：「我有朋友要賣中古車，我幫他介紹拿
      仲介費，每部車子是2 萬元，我沒有拿歐先生的錢，錢實
      際上我都沒有經手，他們雙方是租賃關係，我只是負責買
      賣，我是向歐先生表示中古車可以租給別人後拿錢來繳貸
      款，甲○○有答應繳貸款，結果只繳一、二期，我有告訴
      他應該要還歐先生車子」、「（問：為何甲○○說是向歐
      先生買權利車子，用到被找到為止？）答：不是，不然甲
      ○○他為何要幫忙繳貸款，後來好像車子都被銀行拖回去
      了」等語（95年度偵字第4386號卷第17頁至第18頁），而
      指稱被告與丙○○間之車輛交易為租賃關係。而於本院審
      理中先稱：有介紹丙○○將車輛租給甲○○（本院卷第28
      頁背面），雙方並且簽1 份租賃契約（本院卷第29頁）。
      嗣即改稱：不清楚是租賃契約還是買賣契約，契約內容沒
      仔細看，當初沒插手管這件事云云（本院卷第29頁背面）
      ，又彷彿自己並不知道雙方交易之性質。後又改稱：當初
      歐氏兄弟2 部車子是給甲○○使用租賃（本院卷第30頁）
      ，並稱：如果甲○○沒辦法繳車貸的話，要將車輛還給歐
      先生（本院卷第31頁、第32頁背面），好像又表示雙方是
      租賃關係。最後卻又證稱：當初先後曾交易3 部車輛，交
      易規則都一樣，但只曾看到簽一張文件，不曉得其餘交易
      有無簽文件（本院卷第32頁），而對於丙○○與甲○○間
      究竟是買賣或租賃關係則稱：「但是我當初講，我是說我
      幫他們牽，我說有人要這部車，但是詳細情形是我大約講
      一下，O 不OK他們見面再說，因為我沒有辦法給雙方任何
      保證，所以說契約他們當初怎麼立的，我並不能去干預，
      然後我不曉得林先生跟歐先生他們怎麼去立他們真正的規
      則」（本院卷第33頁），不知道甲○○所付的3 萬元算租
      金還是定金（本院卷第33頁），則又反覆證稱不清楚雙方
      交易的性質到底為何。張承均又稱：甲○○事後曾對其提
      到，有跟對方強調3 個月，但不知道他們雙方是講到怎樣
      （本院卷第33頁背面），甲○○有提到繳3 期，剩下第4
      期以後就不負責，這部車好像是權利車或是解體分割的車
      （本院卷第33頁背面），證人於此方始提及甲○○所交易
      的車輛為權利車，並證稱，當初確實有約定甲○○繳納3
      期的分期付款。接著張承均又回答：「（問：你剛剛有提
      到說當時有講清楚，如果甲○○不付貸款的話，車子要交
      回去給對方是不是？）答：對，三方面都有講，車子如果
      在繳款方面有問題的話，林先生這邊要把車子歸還給他們
      ，除非他又有再繳款這樣子，然後後來林先生又向他們要
      求，繳3 期後，我說好啊，不然我們就跟他們講，但是他
      們契約再來怎麼寫，後面我就不再理會他們了」、「（問
      ：是不是當時他們雙方就有講好，這部車子甲○○只負責
      繳3 期，之後就不再繳了，然後就讓債權銀行來追討？）
      答：這方面我有聽林先生好像有跟歐先生他們有提到，但
      是我不曉得他們實際處理的情形是怎麼樣，因為我真的我
      的角色是扮演在他們去牽車，然後後來車子這邊，如果沒
      有繳的話，我要負責車子要牽回來，如果他告的話，我也
      是要出面，我知道，林先生有講，他怕說這個車子是有被
      設定的車子，以後陸續會有很多問題，他說他直接跟歐先
      生講，我說不然你們講詳細就好了，因為他說這個有設定
      ，有貸款的車子，比較不好處理，他怕歐先生他們不知道
      會怎麼用，讓他後面這邊不好使用」（本院卷第36頁），
      至此證人所證述之交易情節，則與租賃關係相去甚遠。
    5.至於汽車買賣合約書（95年度他字第1491號卷第5 頁）、
      車號查詢汽車車籍資料（95年度他字第1491號卷第7 頁）
      ，均僅能證明車牌號碼0810-ND 車輛，為華登汽車商行出
      售給丙○○之事實。而汽車買賣合約書（95年度偵字第43
      86號卷第7 頁）、代保管條（契約）（95年度偵字第4386
      號卷第27頁），係關於甲○○與歐宜育交易車輛所簽立之
      文件，並非本件被告被訴與丙○○交易車輛之文件。另協
      調證明書（95年度他字第1491號卷第4 頁），係張承均與
      丙○○、黃喬農所簽立，被告並無在場，且亦非立約之當
      事人（本院卷第30頁背面、第38頁），自不能用以證明被
      告與丙○○間有租賃關係存在。而依張承均所述之交易過
      程，實則為張承均先後媒介黃喬農、歐宜育、丙○○3 人
      ，向華登汽車商行莊振隆購買中古車輛，並辦理分期付款
      ，另一方面又即與甲○○接洽購買黃喬農、歐宜育、丙○
      ○3 人車輛事宜。當完成貸款程序自華登汽車商行取得車
      輛後，即由張承均安排將車輛交給甲○○，甲○○當場支
      付3 萬元，其中張承均取得1 萬元，餘2 萬元則歸掛名車
      主所有。黃喬農、歐宜育、丙○○3 人實際上從未佔有車
      輛，3 人僅一轉手，即可獲得甲○○交付之2 萬元。交易
      雙方並約定，甲○○取得車輛後，須代繳3 期之分期付款
      ，以免車主即貸款人被訴詐欺，此後甲○○即可不用再繳
      納任何貸款，而可繼續佔有使用車輛，直至債權人將車輛
      取回為止（本院卷第35頁背面至第37頁背面）。是被告辯
      稱：當時經由張承均介紹，前後購買三部車，都是交易權
      利車，就是車主辦理動產擔保分期付款後，車輛交給被告
      使用，並由被告負責繳納前三期分期付款款項，嗣後被告
      可繼續使用車輛到抵押權人取回車輛為止，雙方是交易車
      輛之使用權利，並無租賃關係存在等語，應可採信。至於
      被告雖將其占有使用之車輛轉讓與他人使用，然其原與丙
      ○○之約定，即係可使用至債權人將車輛取回為止，故其
      轉讓占有狀態與他人，亦屬於使用權利之移轉，並非所有
      權之變更。是被告主觀上，應無將車輛易持有為所有之不
      法意圖。
六、據上所陳，本件檢察官所提出之證據，不足為被告有罪之積
    極證明，其指出證明之方法，亦無從說服法院以形成被告有
    罪之心證，基於無罪推定之原則，自應為被告無罪判決之諭
    知。
據上論斷，應依刑事訴訟法第301條第1項，判決如主文。
本件經檢察官乙○○到庭執行職務。
中　　華　　民　　國　　96　　年　　12　　月　　5 　　日
                  刑事第二庭    審判長法  官 劉 國 賓
                                      法  官 廖 淑 華
                                      法  官 王 素 珍
以上正本證明與原本無異。
如不服本判決，應於判決收受後10日內，向本院提出上訴狀（須
附繕本）。
                                      書記官 李 達 成
中　　華　　民　　國　　96　　年　　12　　月　　10　　日
